【裁判字號】    88,易,1376
【裁判日期】    900808
【裁判案由】    詐欺
【裁判全文】
臺灣嘉義地方法院刑事判決                        八十八年度易字第一三七六號
    公  訴  人  臺灣嘉義地方法院檢察署檢察官
    被      告  乙○○
    被      告  甲○○
    右  一  人
    選任辯護人  林崑地
右列被告因詐欺案件，經公訴人提起公訴（八十八年度偵字第五○五二號），本院判
決如左：
    主  文
乙○○、甲○○均無罪。
    理  由
一、公訴意旨略以：被告乙○○、甲○○係夫妻關係，竟共同意圖為自己不法之所有
    ，於民國八十二年間向施煌麟詐稱投資事業需資金週轉，要求施煌麟提供其所有
    坐落於嘉義縣鹿草鄉○○○段施家小段三九七號土地（下簡稱系爭土地），以供
    渠等至嘉義縣鹿草鄉農會（下簡稱鹿草鄉農會）貸款新台幣（下同）六百萬元（
    下簡稱系爭借款），並保證渠等資力充足，及每月將給付施煌麟二分半之利息。
    施煌麟不疑有他，遂應允渠等之請求，將上述土地權狀、印鑑證明、印鑑章交渠
    等辦理借款。渠等於同年七月十九日借得前揭款項之後，即向施煌麟謊稱僅領用
    四百萬元，且已還二百萬元，僅餘二百萬元未還。詎至八十四年六月三十日，渠
    等即表示無力支付利息，亦未再支付利息予施煌麟。嗣八十八年初，施煌麟請領
    上開土地謄本，發現抵押權設定為七百萬元，並非六百萬元，復經鹿草鄉農會告
    知八十二年七月十九日實際領用之借款為六百萬元，非四百萬元，且僅還款二百
    萬元，即渠等共領用四百萬元等情，施煌麟始知受騙，因認被告乙○○、甲○○
    共同涉犯刑法第三百三十九條第一項之詐欺取財罪嫌。
二、按犯罪事實應依證據認定之，無證據不得推定其犯罪事實。且不能證明被告犯罪
    者，應諭知無罪之判決，刑事訴訟法第一百五十四條、第三百零一條第一項定有
    明文。且按認定不利於被告之事實，須依積極證據，積極證據不足為不利於被告
    事實之認定時，即應為有利於被告之認定，更不必有何有利之證據（最高法院三
    十年度上字第八一六號判例參照），故證據是否真實尚欠明顯，自難以擬制推測
    之方法，為其判斷之基礎（最高法院五十三年台上字第六五六號判例參照）；次
    按刑法第三百三十九條第一項詐欺罪之成立，以意圖為自己或第三人不法之所有
    ，以詐術使人將本人或第三人之物交付為要件，所謂詐術使人交付，必須被詐欺
    人因其詐術而陷於錯誤，若其所用方法，不能認為詐術，亦不致使人陷於錯誤即
    不構成該罪（最高法院四十六年台上字第二六０號判例參照）。至於民事債務當
    事人間，若有未依債務本旨履行給付之情形，在一般社會經驗而言，原因非一；
    其因不可歸責之事由無法給付，或因合法得對抗他造主張抗辯而拒絕給付，甚至
    債之關係成立後，始行惡意遲延給付，皆有可能，非必出於自始無意給付之詐欺
    犯罪一端；又刑事被告依法不負自證無罪之義務，故在別無積極證據之情形下，
    自難違反刑事訴訟法第一百五十四條之規定，以被告單純債務不履行之狀態，推
    定被告自始即有不法所有之意圖而施用詐術。本件公訴人認被告乙○○、甲○○
    共同涉有詐欺犯行，無非係以告訴人施煌麟之指述及有系爭土地之土地謄本、鹿
    草鄉農會統一農貸借據、施煌麟活期儲蓄存摺及鹿草鄉農會放款利息清單等在卷
    可稽。訊據被告乙○○、甲○○則矢口否認涉有右揭犯行，均辯稱：本件實係告
    訴人施煌麟於八十二年七月十九日將系爭土地向鹿草鄉農會辦理最高限額抵押權
    七百萬元之抵押權登記，並向鹿草鄉農會借貸系爭借款，以便借予建商丙○○賺
    取利息；被告甲○○因與告訴人為親戚關係，遂答應為其上開借款之連帶保證人
    ，並受告訴人之託匯款予建商丙○○等；而系爭借款亦分別於八十二年九月二日
    、十一月二十六日及十二月十日還清；又伊等並無應允告訴人每月將給付二分半
    之利息，且系爭土地之土地權狀、印鑑證明、印鑑章於辦理系爭借款手續後，即
    由告訴人拿回保管，並無代為保管之情，是伊等並無詐欺可言等語。
三、本案被告乙○○、甲○○是否成立詐欺罪，關鍵厥為其等有無施用詐術使告訴人
    施煌麟陷於錯誤而將系爭土地設定前開之最高限額抵押權，及系爭借款中之四百
    萬元究係由何人清償？經查：
（一）告訴人於八十二年七月十九日提供系爭土地向鹿草鄉農會辦理最高限額抵押權
      七百萬元之設定，而於同日由被告甲○○以系爭土地借貸之系爭借款與案外人
      施國治之五百萬元分別匯款一百萬元予被告乙○○、一千萬元予案外人丙○○
      ；又系爭借款復於同年九月二日、十一月二十六日及十二月十日分別清償七十
      萬元、二百萬元及三百三十萬元等情，有鹿草鄉農會存款戶施煌麟案件明細、
      統一農貸借據、清償分筆卡、鹿草鄉農會活期儲蓄存款取款憑條、鹿草鄉農會
      會員借款歸戶卡、土地建築改良物抵押權設定契約書、借款申請書、告訴人鹿
      草鄉農會帳號0000000號活期儲蓄存款存摺影本、鹿草鄉農會放款利息
      清單及鹿草鄉農會匯款申請書附卷可查（見本院卷第三二至第三四頁、第六一
      頁、第八二頁、第八四頁、第八八頁、第九五頁、第一六九頁、第二八八頁至
      第二九一頁），則告訴人確有提供系爭土地向鹿草鄉農會辦理系爭借款，及被
      告甲○○於八十二年七月十九日分別匯款予被告乙○○、案外人丙○○，又該
      系爭借款確已清償完畢乙情，應堪認定。
（二）第查，系爭借款中其中七十萬元之還款係於八十二年九月二日由告訴人之鹿草
      鄉農會0000000號帳戶中清償乙情，有清償分筆卡、鹿草鄉農會會員借
      款歸戶卡、告訴人鹿草鄉農會帳號0000000號活期儲蓄存款存摺影本及
      鹿草鄉農會放款利息清單（見本院卷第三四頁、第八二頁、第九五頁、第一六
      九頁）附卷可證；又告訴人於八十二年九月十三日又以系爭土地所辦理之前開
      最高限額抵押權向鹿草鄉農會借貸七十萬元乙節，復有借款申請書、告訴人鹿
      草鄉農會帳號0000000號活期儲蓄存款存摺影本（見本院卷第八七頁、
      第九五頁）在卷可證；則系爭借款中其中八十二年九月二日所清償之七十萬元
      係由告訴人之帳戶內清償，而告訴人於同年九月十三日再向鹿草鄉農會借貸七
      十萬元乙節，應無疑義。茲應審究者，乃八十二年十二月十日所清償系爭借款
      中之三百三十萬元係由何人清償？查告訴人鹿草鄉農會帳號0000000號
      活期儲蓄存款帳戶於八十二年十二月十日無三百三十萬元之提款乙情，有鹿草
      鄉農會八十九年四月二十日（八十九）鹿信字第一一八七號函及後附之鹿草鄉
      農會交易明細表（見本院卷第六○頁、第六二頁）附卷可查，則該筆三百三十
      萬元之借款是否由告訴人所清償，即不無可疑；而於同日由被告乙○○簽發之
      鹿草鄉農會活期儲蓄存款取款憑條，帳號0000000之七○號，金額一千
      零九十五萬元之傳票，因當初係以現金方式支出，故不能證明其是否清償施煌
      麟、林忠信及鄧正樂之借款本息乙情，固有鹿草鄉農會八十九年九月二十八日
      八十九鹿信字第○三二六四號函（見本院卷第二八四頁）附卷可稽，惟該筆由
      被告乙○○所簽發之一千零九十五萬元之傳票，確係自被告乙○○之上開帳戶
      內提款，並分別代償告訴人之借款三百三十萬元（連同利息一萬二千三百二十
      元，合計三百三十一萬二千三百二十元）、告訴人另筆八十二年九月十三日之
      借款七十萬元（連同利息一萬七千七百六十三元，合計七十一萬七千七百六十
      三元）、案外人林忠信之借款本息四百九十萬八千二百五十六元及案外人鄧正
      樂之借款本息二百零一萬九千二百元，又上述代償之本息合計一千零九十五萬
      七千五百三十九元，與上開自被告乙○○帳戶內提領之一千零九十五萬元不足
      七千五百三十九元之部分，由被告乙○○再提領八千元，找回四百六十一元等
      情，有鹿草鄉農會交易明細表、鹿草鄉農會活期儲蓄存款取款憑條及鹿草鄉農
      會放款本金利息收入傳票（見本院卷第三五五頁至第三五八頁）附卷可參；而
      自八十二年七月一日起至八十二年十二月三十一日止，告訴人鹿草鄉農會帳號
      0000000號活期儲蓄存款帳戶內除八十二年九月二日、九月十三日有自
      該帳戶內分別提領七十萬元外，未有任何自該帳戶內提領還款之記錄，亦未有
      任何告訴人向鹿草鄉農會之借款記錄乙情，有鹿草鄉農會八十九年四月二十日
      （八十九）鹿信字第一一八七號函及後附之鹿草鄉農會活期儲蓄存款取款憑條
      、鹿草鄉農會交易明細表、鹿草鄉農會會員借款歸戶卡（見本院卷第六○頁至
      第六二頁、第八二頁）附卷可查，足見系爭借款中之三百三十萬元之還款，顯
      非自告訴人上開帳戶內扣除乙節，要屬明確，益證系爭借款中之三百三十萬元
      還款係自被告乙○○之上開帳戶內提領清償，則告訴人所指其於八十二年十二
      月十日清償系爭借款中之三百三十萬元乙情，要非無疑；姑不論被告乙○○所
      代償之三百三十萬元與七十萬元與本件系爭借款於八十二年十二月十日所清償
      之三百三十萬元及告訴人於八十二年九月十三日所借貸之七十萬元借款是否同
      一筆，然告訴人自八十二年七月一日起至八十二年十二月三十一日止，除於八
      十二年七月十九日、九月十三日向鹿草鄉農會借貸系爭借款及七十萬元外，並
      未有任何之借款記錄，業如上述，是自被告乙○○之上開帳戶內提領之三百三
      十萬元及七十萬元應係償還告訴人向鹿草鄉農會之系爭借款中之三百三十萬元
      及告訴人八十二年九月十三日之七十萬元借款無訛，益徵被告乙○○、甲○○
      上開所辯，應堪採信。
（三）又查，告訴人所指被告乙○○、甲○○於八十二年間向其詐稱投資事業需資金
      週轉，要求其提供系爭土地，以供被告二人至鹿草鄉農會借貸系爭借款，並保
      證其二人資力充足，及每月將給付告訴人二分半之利息，而其不疑有他應允被
      告二人之請求，將系爭土地之土地權狀、印鑑證明、印鑑章交被告二人辦理借
      款，至八十四年六月三十日，被告二人即表示無力支付利息乙節，雖據告訴人
      供述在卷，惟其並未提出任何可資證明被告二人向其借款、承諾給付利息及被
      告二人確曾給付其利息之資料供本院調查，況告訴人於八十二年七月十九日借
      貸系爭借款時，曾親自與被告甲○○至鹿草鄉農會辦理對保手續乙情，除據告
      訴人及被告甲○○供明在卷外，亦經證人即當時辦理對保手續之丁○○於本院
      調查時證述明確（見本院八十九年五月十九日訊問筆錄），則告訴人於對保當
      時既在場，對於被告甲○○當時提領系爭借款匯予案外人丙○○，又如何諉為
      不知？且其當時既係借款予被告二人，何以甘為被告二人代償四百萬元而遲至
      八十八年七月二十一日始提告訴？凡此種種，均足使人對告訴人之上開指述生
      疑；再者，本院在審理中也一再試圖傳拘證人即系爭借款之受匯人丙○○到庭
      接受訊問，但丙○○始終未到庭，在此情況下，本院已「竭盡所能」為調查之
      能事，而依告訴人上開所指，在別無佐證之下，實難資為不利被告事實之認定
      ，法院亦無法以強制手段（例如通緝之方式）確保證人丙○○有出庭之可能性
      ，要難以證人丙○○之不出庭，即將本案無限期地拖延下去；姑不論被告二人
      及告訴人與證人丙○○之關係究為何，然告訴人於辦理系爭借款之對保手續時
      既在場，且系爭借款中之四百萬元係自被告乙○○之前開帳戶內清償，而非自
      告訴人之前開帳戶內清償，已如前述，顯見告訴人於本件並無何陷於錯誤而辦
      理前開最高限額抵押權及代償四百萬元之情甚明，益見被告二人所辯，尚非虛
      妄。至告訴人之系爭土地權狀、印鑑證明、印鑑章是否由被告二人保管，及其
      後被告二人是否經告訴人之同意向鹿草鄉農會借款，乃純屬民事糾葛，附此敘
      明。是揆諸前揭說明，尚難以告訴人事後單一之指述，即遽認被告二人之行為
      係屬詐欺，此外，復查無其他積極證據足以證明被告二人有何公訴人所指之詐
      欺犯行，既不能證明被告二人犯罪，爰依法為被告二人無罪判決之諭知。
據上論斷，依刑事訴訟法第三百零一條第一項前段，判決如主文。
本案經檢察官陳連發到庭執行職務。
中      華      民      國    九十      年      八      月      八      日
                                臺灣嘉義地方法院刑事第一庭
                                        法  官  黃  仁  勇
右正本證明與原本無異。
如不服本判決，應於判決送達後十日內向本院提出上訴狀( 應附繕本 )。
中      華      民      國    九十      年      八      月      十      日
                                        書記官  呂  權  芳


司法院資訊處製作；財團法人民間司法改革基金會備份。
